【裁判字號】    99,交聲,127
【裁判日期】    990131
【裁判案由】    聲明異議
【裁判全文】
臺灣高雄地方法院交通事件裁定         99年度交聲字第127號
原處分機關  交通部公路總局高雄區監理所
受處分人即
異  議  人  甲○○
上列異議人因違反道路交通管理處罰條例案件，對於交通部公路
總局高雄區監理所民國98年12月29日所為之處分（原處分案號：
高監自裁字第裁80-N00000000號），聲明異議，本院裁定如下：
    主    文
原處分撤銷。
甲○○汽車駕駛人，駕駛汽車經測試檢定酒精濃度超過規定標準
，吊扣其普通小型車駕駛執照壹年，並應接受道路交通安全講習
。
    理    由
一、原處分機關移送意旨略以：異議人即受處分人甲○○（下稱
    異議人），於民國（下同）97年6 月26日凌晨1 時17分許，
    駕駛車號GT-0356 普通自用小客車，行經高雄縣路竹鄉○○
    路與大智路交岔路口之際，為警攔查並施以酒精濃度測試結
    果，酒後吐氣所含酒精成份達每公升0.99毫克超過規定標準
    ，乃製單舉發；異議人未於舉發單所載應到案日期前到案執
    行，原處分機關即交通部公路總局高雄區監理所於其公共危
    險案件經高雄地檢署檢察官以97年度偵續字第343 號為緩起
    訴處分確定後，以其有「汽車駕駛人酒精濃度超過規定標準
    （每公升0.55毫克以上）」違規事由，依道路交通管理處罰
    條例第35條第1 項第1 款、第24條第1 項第2 款規定，裁處
    罰鍰新臺幣（下同）4 萬9500元，吊扣職業聯結車駕駛執照
    12個月，並應參加道路交通安全講習等語。
二、聲明異議意旨略以：伊坦承有酒後駕車之違規，惟伊已經檢
    察官為緩起訴處分，且按緩起訴所附條件提供義務勞務80小
    時履行完畢。原處分機關再裁處罰鍰4 萬9500元，並吊扣職
    業聯結車駕駛執照，將使其無法再駕車謀生，面臨失業，全
    家經濟頓失依靠，請求撤銷罰鍰及吊扣駕照之處分等語。
三、按汽車駕駛人，駕駛汽車經測試檢定酒精濃度超過規定標準
    者，處1 萬5000元以上6 萬元以下罰鍰，並當場移置保管該
    汽車及吊扣其駕駛執照1 年；汽車駕駛人，有第35條第1 項
    規定之情形者，應接受道路交通安全講習，道路交通管理處
    罰條例第35條第1 項第1 款、第24條第1 項第2 款分別定有
    明文。次按一行為同時觸犯刑事法律及違反行政法上義務規
    定者，依刑事法律處罰之。但其行為應處以其他種類行政罰
    或得沒入之物而未經法院宣告沒收者，亦得裁處之。前項行
    為如經不起訴處分或為無罪、免訴、不受理、不付審理之裁
    判確定者，得依違反行政法上之義務規定裁處之，行政罰法
    第26條規定甚明。該條立法理由為：「一行為同時觸犯刑事
    法律及違反行政法上義務規定時，由於刑罰與行政罰同屬對
    不法行為之制裁，而刑罰之懲罰作用較強，故依刑事法律處
    罰，即足資警惕時，實無一事二罰再處行政罰之必要。且刑
    事法律處罰，由法院依法定程序為之，較符合正當法律程序
    ，應予優先適用。但罰鍰以外之沒入或其他種類行政罰，因
    兼具維護公共秩序之作用，為達行政目的，行政機關仍得併
    予裁處」，亦即一行為同時觸犯刑罰法律與行政秩序罰規定
    時，以刑罰優先適用，不再處以行政秩序罰之目的，係因行
    為人已受刑罰而足資警惕，發生懲罰之作用，而無使行為人
    陷於雙重處罰不利益之必要。是關於上述刑事法律處罰之範
    圍自應採取實質認定，舉凡刑事實體法或程序法中所規定，
    客觀上可以產生剝奪行為人生命、自由、財產權利之效果，
    主觀上亦因制裁之嚴厲性、痛苦性，其強度足以造成心理強
    制而間接達成矯正教化目的之處遇手段，皆應納入其中，而
    不以形式上符合刑法第32至34條所定主刑及從刑種類者為限
    ，始與前揭法律規範之意旨相符。再者，緩起訴處分之最終
    效果雖與不起訴處分同，然緩起訴處分係以行為人違反刑事
    法律禁止規範之犯罪事實明確，檢察官斟酌刑法第57條所列
    事項及公共利益之維護後，所為替代起訴或聲請簡易判決處
    刑之手段，並通常附有條件要求行為人履行，而行為人若拒
    不履行條件，將遭受撤銷原緩起訴處分，再為刑事訴追之不
    利益。換言之，緩起訴處分所附之條件，將對於行為人主觀
    上產生拘束力，就行為人之權利（如：財產權、自由權）亦
    造成相當影響，具有實質刑罰之效果；與基於不能證明被告
    犯罪或其他事由而為，對行為人不具任何制裁或處罰作用之
    不起訴處分，迥然不同。又刑事訴訟法第253 條之1 第1 項
    係於91年2 月8 日增訂，而行政罰法係於94年2 月5 日公布
    ，是制定在後的行政罰法第26條第2 項既僅臚列「不起訴處
    分或無罪、免訴、不受理、不付審理之裁判確定者」為例外
    得裁處行政秩序罰情形，並未將「緩起訴處分」納入，則本
    於「例外規定從嚴解釋」之法理及「一事不再理」原則之本
    質，自不應僅憑最終效果，即將條文中「不起訴處分」之範
    圍，擴及於性質並非完全相同之「緩起訴處分」，否則勢必
    降低行為人接受緩起訴處分之意願，進而與立法者設立緩起
    訴處分制度以替代繁複刑事審判程序之目的相悖。
四、再汽車駕駛人，因違反本條例及道路交通安全規則規定，受
    吊銷駕駛執照處分時，吊銷其所持有各級車類之駕駛執照，
    道路交通管理處罰條例第68條定有明文。本條係於94年12月
    14日修正公布，並於95年3 月1 日施行，而修正前規定：「
    汽車駕駛人因違反本條例及道路交通安全規則之規定，受吊
    扣或吊銷駕駛執照處分時，吊扣或吊銷其持有各級車類之駕
    駛執照」，然立法者考量因違規而吊扣駕照，不宜連其他如
    職業上、生活上所需之駕照一併吊扣，否則恐影響人民工作
    及生活甚鉅，有失之過酷等情，而刪除吊扣駕駛人駕駛執照
    時，應吊扣駕駛人持有各級車類駕駛執照之規定。是依現行
    規定，行政機關為吊扣駕駛人駕駛執照處分時，僅得吊扣違
    規時所駕駛該級車類駕駛執照，以限制其繼續駕駛該級車類
    之權利；若無該級車類駕駛執照，即無從執行吊扣駕駛執照
    之處分，而僅係應否依同條例第22條第1 項規定處罰駕駛人
    之問題。又行政行為對人民課以一定之義務或負擔，或造成
    人民其他之不利益時，其所採取之手段，與行政機關所追求
    之目的間，必須有合理之聯結關係存在（不當聯結禁止原則
    ），若欠缺此聯結關係，此項行政行為即非適法（參最高行
    政法院90年度判字第1704號判決意旨）。另行政行為採取之
    方法所造成之損害，不得與欲達成目的之利益顯失均衡，行
    政程序法第7 條第3 款、行政罰法第18條規定意旨參照。
五、經查：
  (一)本件異議人於上開時、地，酒後駕駛普通小型車，經警攔查
    並施以酒精濃度測試結果，其酒後吐氣所含酒精成份達每公
    升0.99毫克，員警乃製單舉發，原處分機關以異議人上開違
    規明確，依道路交通管理處罰條例第35條第1 項第1 款、第
    24條第1 項第2 款規定，裁處罰鍰4 萬9500元，吊扣職業聯
    結車駕駛執照12個月，並應參加道安講習等情，業據異議人
    坦承在卷（參本院卷第5 頁），並有舉發單、裁決書、送達
    證書、酒精濃度測試表在卷可稽（參本院卷第6 、7 、10頁
    ）。然異議人所犯公共危險案件，業經檢察官以97年度偵續
    字第343 號為緩起訴處分確定，緩起訴期間為1 年，並附命
    自緩起訴處分確定時起3 個月內，向高雄地檢署指定之公益
    團體或社區提供80小時義務勞務之條件，有該緩起訴處分書
    、臺灣高等法院被告前案紀錄表在卷可按（參本院卷第8 、
    15頁）。異議人已於98年1 月22日將義務勞務履行完畢等情
    ，亦有臺灣高等法院被告前案紀錄表附卷可參（參本院卷第
    15頁），足認異議人所述與事實相符，堪認實在。是異議人
    酒後駕車經測試超過規定標準之行為，核屬一行為同時觸犯
    刑事法律及違反行政法上義務規定，從而，原處分機關再依
    同條例第35條第1 項第1 款規定重複裁處罰鍰4 萬9500元，
    於法尚有未洽，異議人就此部分聲明異議，非無理由。
  (二)其次，依同條例第35條第1 項第1 款規定，原處分機關固應
    吊扣異議人違規當時所駕駛普通小型車之駕駛執照1 年，惟
    若將異議人此次違規所實際駕駛普通小型車以外之職業聯結
    車駕駛資格併予限制，則係不當聯結異議人駕駛普通小型車
    之違規行為與其職業聯結車駕駛資格，此種不當聯結即構成
    違法，而有撤銷之原因。且原處分限制異議人駕駛其他車類
    之結果，對其工作及生活影響重大，甚至已危及其就業、家
    庭經濟，所造成之損害與欲達成目的之利益顯失均衡，亦有
    違同條例第68條之修正意旨。是原處分機關僅得吊扣異議人
    違規時所駕駛普通小型車駕照，不得就其職業聯結車之駕駛
    資格併為剝奪，始為適法。至移送書以因異議人僅領有較高
    級之職業聯結車駕照，依交通部95年5 月3 日、97年1 月24
    日交路字第0950030639號、0970015997號函令意旨，應執行
    吊扣職業聯結車駕照1 年之處分云云，與上開法律原則相抵
    觸，並無可採。
  (三)再原處分機關就異議人本件違規，依同條例第24條第1 項第
    2 款規定，裁處其應參加道安講習部分，係屬不同種類處分
    ，為達成遏止酒後駕車不法行為，維護用路人安全法益之行
    政目的所必要，是原處分機關自得併為裁處，無違反一事不
    二罰之規定，於法尚無不合。
六、綜上所述，原處分機關就同一違規行為，再裁處異議人罰鍰
    4 萬9500元，及裁罰吊扣異議人違規所駕駛普通小型車以外
    之職業聯結車駕照處分，於法容有未洽，異議人聲明異議為
    有理由，爰依法撤銷原處分，並裁定如主文所示之處罰。
據上論斷，應依道路交通管理處罰條例第87條第2 項、第35條第
1 項第1 款、第24條第1 項第2 款，道路交通案件處理辦法第20
條前段，裁定如主文。
中    華    民    國    99    年    1     月    31    日
                  交通法庭  法  官  李昆南
以上正本證明與原本無異。
如不服本裁定，應於收受送達後5日內向本院提出抗告狀。
中    華    民    國    99    年    2     月    1     日
                            書記官  莊永利

司法院資訊處製作；財團法人民間司法改革基金會備份。
